最高法院刑事判決　　　　　　九十六年度台上字第三三五一號
上　訴　人　乙○○
選任辯護人　柯淵波律師
上　訴　人　甲○○
選任辯護人　吳春生律師
　　　　　　吳俊昇律師
上列上訴人等因公共危險案件，不服台灣高等法院高雄分院中華
民國九十三年七月二十九日第二審判決（九十二年度上訴字第一
七八五號，起訴案號：台灣高雄地方法院檢察署八十八年度偵字
第一七一一一、一二二五四、一二六四五號），提起上訴，本院
判決如下：
    主  文
原判決撤銷，發回台灣高等法院高雄分院。
    理  由
本件原判決撤銷第一審關於上訴人甲○○、乙○○（下稱上訴人
等二人）部分之科刑判決，改判論上訴人等二人以共同連續投放
毒物於供公眾所飲之水源罪，處甲○○有期徒刑壹年拾月；乙○
○有期徒刑壹年陸月，固非無見。
惟查：（一）按刑法第六十二條之所謂發覺，係指有偵查犯罪職
權之公務員已知悉犯罪事實與犯罪之人而言，而所謂知悉，固不
以確知其為犯罪之人為必要，但必其犯罪事實，確實存在，且為
該管公務員所確知，始屬相當。如犯罪事實並不存在而懷疑其已
發生，或雖已發生，而為該管公務員所不知，僅係推測其已發生
而與事實巧合，均與已發覺之情形有別。經查上訴人於原審主張
其係自首，原判決雖於理由說明：「被告乙○○於民國八十八年
一月二十三日接受高雄縣（警察局）刑警隊偵訊時，其即供稱伊
受甲○○指揮自運泰公司載運廢棄物傾倒掩埋，而甲○○則係於
八十八年一月二十九日始向警方自白有傾倒汞污泥等情，此有警
詢筆錄在卷可查，是在乙○○於前揭時間向警方供述時，警方顯
已知甲○○有犯罪嫌疑，甲○○嗣後自承有傾倒汞污泥等情，自
不合於自首之規定」等旨（原判決第十八頁第六至十行）。惟證
人即法務部調查局南部地區機動組（下稱南機組）組長徐正雄於
原審證稱：「……他（甲○○）是在製作第一份筆錄的一個禮拜
前，透過我們南機組煙毒組的王組長來跟我講（願意協助找到亂
倒的事業廢棄物）……，但當時在這之前我們到駱駝山的時候，
已經是鎖定甲○○作了清查，我要看卷才知道是不是把他列為被
告了……」云云（見原審卷第一八四頁），又上訴人甲○○是在
八十八年一月二十八日由證人徐正雄詢問後，製作第一份筆錄，
有其詢問筆錄影本一紙在卷可憑（見八十九年度上訴字第二二一
號影印卷），果證人徐正雄所證及上開筆錄所載不虛，上訴人甲
○○是否於八十八年一月二十八日製作第一份筆錄之一週前（約
於同年月二十一日許），即經由南機組煙毒組王組長向徐正雄供
述其犯罪事實？如屬肯定，似較上訴人乙○○於同年月二十三日
接受高雄縣警察局刑警隊詢問之時間為早；參之證人即台灣高等
法院高雄分院檢察署檢察官葉清財於原審審理時證以：「……八
十七年一月分執行逮捕林瑞和展開偵辦……我們先從公司內部結
構可能有那些人員知悉，外部運輸業與彼等有什麼樣的關連，甲
○○……是當時公司的總經理，我們預先就已經把他列為傳訊對
象，但是不是列為犯罪嫌疑人要看我當時的傳票……」，「（辯
護人問：他那時候究竟是證人的身分還是犯罪嫌疑人的身分？）
……甲○○當時跟在林瑞和身邊……我們後來瞭解他是泰運的總
經理，他到底有沒有涉嫌犯罪，我們沒有辦法馬上確認，但是不
是把他列為偵辦的對象，有，可是他涉案到什麼程度，所以我開
始是用證人來處理他的問題。」「（檢察官問：事實上已經把甲
○○列入關係人，也屬於偵查對象？）……實際上後來列他為被
告，應該是搜索過後有他們內部的確切名單，我已經沒辦法去記
憶……」各等語（見原審卷第一七七至一七九頁），果證人葉清
財檢察官所證無誤，則偵查本件犯罪之人員，於上訴人甲○○供
認其犯行前，對於甲○○涉有本件犯罪嫌疑，是否已有相當之根
據而得為合理之懷疑？此既關係上訴人甲○○是否符合修正前刑
法第六十二條自首之規定，自應詳加查證，根究明白。原判決就
此未予調查、審認，並於理由內說明其取捨之心證理由，自有證
據調查未盡及理由不備之違法。（二）違反修正前山坡地保育利
用條例第三十條第一項規定，未先擬具水土保持計畫或水土保持
計畫未經核定而擅自經營使用山坡地或未依核定計畫實施水土保
持，致生公共危險者，處六月以上五年以下有期徒刑，得併科五
萬元以下罰金，該條例第三十五條第三項定有明文。原判決事實
一之(一)認定高雄縣仁武鄉○○段一九○之一、一九○之二、一八
九之一五、一八九之一四、一九○之四等地號土地係山坡保育地
，上訴人甲○○在上揭土地傾倒有害事業廢棄物之毒物，除嚴重
污染仁福村之土壤、水源外，並破壞附近山坡地通往獅龍溪之原
排水系統等水土保持措施等情。果該認定無誤，上揭土地既屬山
坡地，上訴人甲○○所為並已破壞附近山坡地通往獅龍溪之原排
水系統等水土保持措施，則上訴人甲○○所為是否尚構成修正前
同條例第三十五條第三項之罪？原判決未予論述，亦有理由不備
之違法。（三）九十二年二月六日修正公布，同年九月一日施行
之刑事訴訟法第二百八十七條之二規定：「法院就被告本人之案
件調查共同被告時，該共同被告準用有關人證之規定」、同法第
一百五十八條之三規定：「證人依法應具結而未具結者，其證言
不得作為證據」；再同法第一百五十九條第一項規定：「被告以
外之人於審判外之言詞或書面陳述，除法律有規定者外，不得作
為證據。」原判決援引已判刑定讞之同案共同被告黃雪華之供述
作為上訴人等二人不利認定之論據之一，惟原審於九十三年七月
十五日審理時，未依上開規定適用人證之調查程序，使其及上訴
人等二人間各立於證人之地位依法具結而為陳述，遽以共同被告
黃雪華及上訴人等二人之供述，作為上訴人等二人論罪之證據，
按之司法院釋字第五八二、五九二號解釋意旨，其所踐行之訴訟
程序，亦非適法。且原判決理由一之(一)內併引證人詹秋哲、陳順
連、陳永青、黃清振、劉銘珠於警詢、南機組或檢察官偵查時之
證言，資為論處上訴人等二人上開犯行之證據之一，但未說明該
證人等於審判外之陳述，究竟如何符合同法第一百五十九條之二
或之三、之五之例外規定，或依其他法律之規定，而有證據能力
之理由，遽以上開證人於警詢時之陳述，併採為論處上訴人等二
人罪刑之依據，亦有可議。（四）依原判決事實一之(六)認定上訴
人等二人及共同正犯林瑞和、陳世耀僱用不知情之司機詹秋哲、
陳順連、陳永青、黃清振及綽號「財仔」者等人，載運貯放在運
泰公司內未經中間處理汞含量超過溶出液管制標準每公升零點二
毫克之七千餘公噸之台塑汞污泥，以及運泰公司承攬之大量超過
溶出液管制標準含銅、鋅等重金屬之有毒事業廢棄物，運至屏東
縣新園鄉○○段四三二－六號，面積一‧一九○一公頃之農地即
赤山巖水源保護區○○○道掩埋等情。如前開認定無訛，則上訴
人等二人該部分之犯行，是否屬利用不知情之人犯罪之間接正犯
？原判決理由內未詳加說明，亦有理由不備之違誤。以上或係上
訴意旨所指摘，或為本院得依職權調查之事項，應認原判決有撤
銷發回之原因。
據上論結，應依刑事訴訟法第三百九十七條、第四百零一條，判
決如主文。
中　　華　　民　　國　九十六　年　　六　　月  二十二  日
                      最高法院刑事第五庭
                          審判長法官  林　增　福
                                法官  邵　燕　玲
                                法官  張　清　埤
                                法官  陳　世　雄
                                法官  蔡　國　在
      本件正本證明與原本無異
                                      書  記  官
中　　華　　民　　國　九十六　年　　六　　月  二十六  日
                                                     ｍ
